---
title: Time Series
subtitle: Ejercicio Obligatorio II
author:
- name: William Chavarría
  affiliation: Máxima Formación
  email: wchavarria@tigo.com.gt
date: '`r format(Sys.Date())`'
output: 
  bookdown::html_document2:
    toc: true
    toc_float: true
    highlight: pygments
    theme: spacelab
    css: custom.css
    fig_caption: true
    df_print: paged
    # includes: header.html
bibliography: [paquetes.bib, ts.bib]
biblio-style: "apalike"
link-citations: true
editor_options: 
  chunk_output_type: console
---

```{r setup, include=FALSE}
knitr::opts_chunk$set(echo        = TRUE, 
                      include     = TRUE,
                      cache       = FALSE,
                      fig.align   = 'center',
                      message     = FALSE,
                      warning     = FALSE, 
                      comment     = NA, 
                      highlight   = TRUE,
                      strip.white = TRUE,
                      dev         = "svglite",
                      fig.width   = 11,
                      fig.asp     = 0.5,
                      fig.show    = "hold",
                      fig.align   = "center")
```

# Volcan {.tabset .tabset-fade .tabset-pills}

## Descripción

Analiza los datos trimestrales del comercio minorista europeo de 1996 a 2011. El objeto con
los datos se llama euretail y se encuentra disponible en el paquete fpp2.

1. Importa/activa y grafica la serie;
2. Si es necesario, busca una transformación log(), diff() o Box-Cox adecuada para los datos; 
3. Analiza los correlograma y discute los modelos candidatos.
4. Estima un modelo ARIMA utilizando la función automática auto.arima(); ¿coincide con tus modelos candidatos?
5. De ser necesario, ajusta un modelo alternativo con la función Arima().
6. ¿Qué tipo de modelo has obtenido? interpreta los resultados.
7. Comprueba la validez del modelo realizando un diagnóstico de los residuos;
8. Realiza predicciones con el modelo ajustado. ¿Las previsiones parecen razonables?

## Paquetes

```{r}
options(warn = -1,
		  scipen = 1,
		  dplyr.summarise.inform = FALSE,
		  tibble.print_min = 5,
		  pillar.sigfig = 4,
		  readr.show_col_types = FALSE)
```


```{r}
import::from(magrittr, "%<>%", "%$%", .into = "operadores")
import::from(zeallot, `%<-%`)
import::from(kableExtra, .except = "group_rows")
import::from(conectigo, cargar_fuentes)
import::from(janitor, clean_names)
import::from(tseries, adf.test)
import::from(forecast, .except = c("accuracy", "forecast"))
import::from(cowplot, .except = "stamp")
import::from(glue, glue)
import::from(colorblindr, scale_color_OkabeIto)
import::from(tsutils, coxstuart)
import::from(ggpmisc, stat_peaks, stat_valleys, stat_correlation)
pacman::p_load(tictoc, scales, pins, tsbox, latex2exp, fpp3, tidyverse)
```

## Funciones

```{r}
# calcular retardos significativos
retardos <- function(df, fun, columna) {
 ul <- 1.96 / sqrt(nrow(df) - 1)
 no <- tolower(deparse(substitute(fun)))
 df |> fun({{ columna }}) |> 
  filter(!between(x = .data[[no]], left = (ul * -1), right = ul)) |> 
  mutate(across(where(is.numeric), round, 3))
}
```


```{r}
agregar_info <- function(gg_object, spa = 7) {
 gg_object +
  stat_peaks(geom = "point", span = spa, color = "red", size = 1) +
  stat_valleys(geom = "point", span = spa, color = "blue", size = 1) +
  stat_peaks(geom = "text",
             span = spa,
             color = "red",
             vjust = 0,
             hjust = -0.2,
             x.label.fmt = "%b-%Y",
             size = 3) +
  stat_valleys(geom = "text",
               span = spa,
               color = "blue",
               vjust = 0,
               hjust = -0.3,
               x.label.fmt = "%b-%Y",
               size = 3)
}

```



```{r}
# pruebas formales de estacionariedad
est <- list(
  ljung = ~ ljung_box(diff(.x)),
  kpss  = ~ unitroot_kpss(.x), 
  pp    = ~ unitroot_pp(.x),
  adf   = ~ adf.test(.x, alternative = "stationary") |>
                     tidy() |>
                     select(statistic, p.value) |>
                     as.numeric()
)
```


```{r}
tabla <- function(df, cap = "prueba") {
  df %>% 
   kbl(booktabs = TRUE, linesep = "", caption = cap, escape = F) %>% 
   kable_paper(lightable_options = "hover", full_width = F)}
```

```{r}
resaltar <- function(texto) {
 glue::glue("<span style='background-color: #FFFF00'>**{texto}**</span>")
}
```

```{r}
rlt <- function(texto, color) {
 a <- "<span style='background-color: "
 b <- "'>"
 c <- "</span>"
 t <- str_c("**", texto, "**")
 f <- str_c(a, color, b)
 glue::glue(f, t, c) 
}
```

```{r}
colort <- function(vec, colorv, paleta, usarv = T) {
	
	# show_col(viridis_pal(option = "turbo")(30))
	# paleta solo pueden ser A (magma), B (inferno), C (plasma),
	# D (viridis) y E(cividis)
	# rojo:     #F4354D
	# amarillo: #FCA108
	# verde:    #00AB40
	if (usarv == T) {
		
		cell_spec(vec,
				 color = "white",
				 bold = TRUE,
				 background = spec_color(x = colorv, 
				 								option = paleta, 
				 								direction = 1))
	} else {
		
		cell_spec(vec,
				 color = "white",
				 bold = TRUE,
				 background = colorv)
	}
	
	
}
```


```{r}
# es mejor usar notación científica para los p-valores
cient <- label_scientific()

# resultados del modelo con ARIMA
fun_list <- list(
 coeficientes  = function(df) df |> 
  tidy() |> 
	mutate(
		across(estimate:statistic, round, 4),
		across(p.value, cient)),
 bondad = function(df) df |> 
  glance() |>
 	arrange(AIC) |> # el menor AIC es el más parsimonioso
 	select(.model:BIC)
)

# extraer la información de los modelos para comparar
ajustar_modelos <- function(mdl, fun_list = fun_list) {
 fun_list |> 
  map(exec, df = mdl)
}
```



## Opciones

```{r}
colorx <- c(rojo = "#F4354D", amarillo = "#FCA108", verde = "#00AB40")
```

```{r}
cargar_fuentes()
```

```{r}
yunkel <- theme_cowplot(font_family = "yano") +
	       theme(plot.margin = unit(c(3, 1, 1, 1), "mm"), 
	             axis.title = element_text(size = 12))
```

```{r}
# tema con grid horizontal y vertical
drako <- theme_bw(base_family = "yano", base_size = 14) +
	      theme(plot.margin = unit(c(6, 1, 1, 1), "mm"),
	            axis.title = element_text(size = 12),
	            plot.subtitle = element_text(size = 8,
                                            family = "sans"))
```

```{r}
theme_set(drako)
```

# Load

```{r}
euro <- fpp2::euretail |> as_tsibble() |> rename(fecha = index)
```

```{r}
head(euro)
```

# EDA

(ref:gr-01) Gráfica de la serie

```{r, gr-01, fig.cap='(ref:gr-01)'}
(euro |> ggplot(aes(x = fecha, y = value)) +
 geom_line()) |> 
 agregar_info() +
 labs(title = "Índice trimestral de comercio al por menor en la zona del euro (17 países), 1996-2011",
 	   subtitle = "Cubre el comercio al por mayor y al por menor, y la reparación de vehículos de motor y motocicletas")
```

El gráfico de tiempo revela inmediatamente algunas características interesantes.

- Hubieron dos puntos de inflexión importantes. El primero, una caída del índice de Octubre
de 1996 a enero de 1997 cuando empezó a recuperarse.  La segunda y más notable, se dió a
partir de Octubre del 2000, finalizando en Enero de 2001.  

- La serie evoluciona con una tendencia fuerte hasta llegar aun *punto de cambio* en octubre
de 2007 cuando cae de forma sostenida hasta que se estabiliza en aproximadamente 97 puntos
en octubre de 2010, pero nunca regresa a sus niveles anteriores.

- La muestra una fuerte tendencia a la alza. 

- A simple vista no se aprecia estacionalidad.

## Componentes

```{r}
euro |> model(stl = STL(value)) |> components() |> autoplot()
```

Las barras grises a la izquierda de cada panel muestran las escalas relativas de los
componentes. Cada barra gris representa la misma longitud pero debido a que las gráficas
están en diferentes escalas, las barras varían en tamaño. La barra gris grande en el panel
del medio muestra que la variación en el componente restante es menor en comparación con la
variación en los datos.

<p class="comment">
La descomposición detectó un componente de tendencia muy fuerte. Si vemos un componente
estacional anual.
</p>

## Tendencia

Veamos si la tendencia observada es significativa

```{r}
euro %$%
 coxstuart(value) |> 
 bind_rows() |>
 clean_names() |> 
 tabla(cap = "Prueba de tendencia")
```

</br>

<p class="comment">
Obtenemos que la tendencia es significativa
</p>

## Estacionalidad

(ref:gr-02) Resumen gráfico

```{r, gr-02, fig.cap='(ref:gr-02)'}
euro |> 
 gg_season(value, labels = "both") +
 labs(y = "Indice Comercial", 
 	  title = "Gráfico estacional: Índice comercial en la zona del Euro")
```

<br/>

<p class="comment">
En el gráfico \@ref(fig:gr-02) se observa que los años anteriores al 2008, vemos un patrón
de salto en el crecimiento entre el Q1 y el Q2, al igual que del Q2 al Q3.  Entre el Q3 y
Q4 el índice es estable con la excepción de los años de 1996 a 1999, donde si se aprecia
un incremento.
</p>

(ref:gr-03) Resumen gráfico

```{r, gr-03, fig.cap='(ref:gr-03)'}
euro |> 
 gg_subseries(value) +
 labs(y = "Indice Comercial", 
 	   title = "Gráfico estacional: Índice comercial en la zona del Euro")
```

<br/>

<p class="comment">
En el gráfico \@ref(fig:gr-03) se observa que lo que indicábamos en el gráfico
\@ref(fig:gr-02) de que, en términos generales, para la mayoría de años, se ve un crecimiento
del índice en el Q4.
</p>



## Estacionariedad

Veamos los retardos significativos en un correlograma. Para esto, utilizaremos la función
`retardos()` definida en la sección de funciones para que nos ayude a visualizar esto de
mejor forma:

### Prueba informal

Grafiquemos el correlograma de la serie **sin transformar** solo para efectos de poder
evaluar si la serie es estacionaria.

(ref:gr-04) ACF Volcan sin transformar

```{r, gr-04, fig.cap='(ref:gr-04)'}
euro |> gg_tsdisplay(value, plot_type = "partial")
```

<br/>

```{r, retar}
retardos(euro, ACF, columna = value) |> 
 left_join(retardos(euro, PACF), by = "lag") |> 
 tabla(cap = "Retardos significativos en ACF y PACF")
```

<br/>

<p class="comment">
Tanto en el gráfico \@ref(fig:gr-02) como en la tabla \@ref(tab:retar) se observa que las
autocorrelaciones para los retardos que van del 1 al 13 en el ACF exceden los límites de
significancia, y que las autocorrelaciones descienden a cero después del retardo 13. Las
autocorrelaciones para los retardos del 1 al 13 son positivas y disminuyen en magnitud al
aumentar retardo.
</p>

<p class="comment">
En el autocorrelograma parcial, vemos que la autocorrelación parcial en el retardo 1 es
positiva y excede los límites de significancia (0.956), mientras que la autocorrelación
parcial en el retardo 5 es negativa y también excede los límites de significancia (-0.26).
</p>

Cuando los datos tienen una tendencia, las autocorrelaciones para pequeños retrasos tienden a
ser grandes y positivas porque las observaciones cercanas en el tiempo también tienen un
valor cercano. Entonces, el ACF de una serie de tiempo con tendencia tiende a tener valores
positivos que disminuyen lentamente a medida que aumentan los retrasos.

`r resaltar("El decrecimiento lento (persistencia) en el ACF indica que la serie no
es estacionaria.")`

### Pruebas formales

```{r, formal-test}
euro |> 
 as_tibble() |> 
 summarise(across(value, est)) |> 
 slice(2) |> 
 rename_with(~ str_remove_all(.x, "value_")) |> 
 pivot_longer(cols = everything(), 
              names_to = "test",
              values_to = "p_valor") |> 
 mutate(null_hypothesis = c("stationarity", "stationarity", "non-stationarity",
                            "non-stationarity"),
 		  resultado = case_when(
 		  	p_valor < 0.05 & null_hypothesis == "stationarity" ~ "no_estacionaria",
 		  	p_valor < 0.05 & null_hypothesis == "non-stationarity" ~ "estacionaria",
 		  	TRUE ~ "estacionaria"
 		  )) |> 
 tabla(cap = "Pruebas formales de estacionariedad")
 
```

Los resultados de los test de estacionaridad son divergentes.

</br>

# Transformación

Tanto en la gráfica \@ref(fig:gr-01) como en las pruebas formales de la tabla
\@ref(tab:formal-test) vemos que una transformación **es necesaria**.

## Diferencias

Debido a que la tendencia se ve bastante lineal, es decir, no vemos cambio en la varianza
no será necesario aplicar logaritmos.  Será suficiente con aplicar diferencias.

```{r}
euro_diff <- euro |> 
 mutate(primera_diff = difference(value, differences = 1),
 		  segunda_diff = difference(value, differences = 2),
 		  tercera_diff = difference(value, differences = 3))
```


```{r}
euro_diff |> 
 pivot_longer(cols = value:tercera_diff, names_to = "diferencias", values_to = "valor") |> 
 mutate(diferencias = factor(diferencias, levels = c("value",
 												                 "primera_diff",
 												                 "segunda_diff",
 												                 "tercera_diff"))) |> 
 ggplot(aes(x = fecha, y = valor)) +
 geom_line() +
 facet_grid(rows = vars(diferencias), scales = "free_y")
```

TODO: Validé que el segundo retardo que me da con la función retardo da igual que
el obtenido con la función feature(xxx, feat_acf)






















































